ACORDAO-COMPLETO-2433839

ACÓRDÃO 2828/2020 ATA 40/2020 - PLENÁRIO

VISTOS, relatados e discutidos estes autos do Relatório de Acompanhamento objetivando examinar a consistência fiscal das estimativas de receitas, dos montantes fixados de despesas e da meta de resultado primário e demais aspectos de conformidade do Projeto de Lei Orçamentária Anual da União para o exercício de 2021.
	ACORDAM os Ministros do Tribunal de Contas da União, reunidos em Sessão do Plenário, diante das razões expostas pelo Relator, em:
	9.1. alertar o Poder Executivo Federal, com fulcro nos arts. 1º, § 1º, e 59, § 1º, inciso V, da Lei Complementar 101/2000, sobre o risco de comprometimento da capacidade operacional dos órgãos federais para a prestação de serviços públicos essenciais aos cidadãos, tendo em vista que a eventual ampliação dos montantes destinados a despesas discricionárias no exercício de 2021 está condicionada, dentre outros fatores, a medidas legislativas capazes de reduzir, já em 2021, o montante das despesas obrigatórias fixadas;
	9.2. informar à Comissão Mista de Planos, Orçamentos Públicos e Fiscalização do Congresso Nacional, com fulcro no art. 41, inciso I, alínea "a" e § 2º, da Lei 8.443/1992, que os valores constantes do PLOA 2021 se mostram compatíveis com os limites estabelecidos pelo Novo Regime Fiscal de que trata a Emenda Constitucional 95/2016, já considerando os efeitos decorrentes do Despacho do Exmo. Ministro Relator Bruno Dantas, proferido em 3/7/2020 no âmbito do processo TC Processo 040.306/2019-4, que se materializaram em acréscimo de R$ 61,7 milhões ao Ministério Público da União, os quais foram devidamente absorvidos no limite de despesas primárias do Poder Executivo;
	9.3. encaminhar cópia da presente deliberação à Casa Civil da Presidência da República, ao Ministério da Economia e à Comissão Mista de Planos, Orçamentos Públicos e Fiscalização do Congresso Nacional;
	9.4. restituir os autos à Secretaria de Macroavaliação Governamental, para o prosseguimento da análise de mérito, inclusive quanto às diligências aprovadas nos termos da Comunicação ao Plenário apresentada pelo Exmo. Ministro Raimundo Carreiro na Sessão de 16/9/2020, versando sobre recomendação com vistas à adoção de providências para que seja incluída, nos projetos de lei orçamentária anual, a estimativa de receitas decorrentes de acordos de leniência celebrados no âmbito da Controladoria-Geral da União e da Advocacia-Geral da União.

Acompanhamento com o objetivo de examinar a consistência fiscal das estimativas de receitas, dos montantes fixados de despesas e da meta de resultado primário e demais aspectos de conformidade do Projeto de Lei Orçamentária Anual da União para o exercício de 2021 (PLOA 2021).

Procuradoria-Geral da Fazenda Nacional; Secretaria de Orçamento Federal; Secretaria de Política Econômica; Secretaria Especial da Receita Federal do Brasil.

3. Interessados/Responsáveis: não há.

13.1. Ministros presentes: Ana Arraes (na Presidência), Walton Alencar Rodrigues, Benjamin Zymler, Augusto Nardes, Aroldo Cedraz (Relator), Raimundo Carreiro, Bruno Dantas e Vital do Rêgo.
13.2. Ministros-Substitutos presentes: Augusto Sherman Cavalcanti, Marcos Bemquerer Costa, André Luís de Carvalho e Weder de Oliveira.

ACORDAO-COMPLETO-2446757

Acórdão 4055/2020 - Plenário

AROLDO CEDRAZ

Adoto como Relatório a bem elaborada instrução da Secretaria de Macroavaliação Governamental (peça 50) , cuja proposta de encaminhamento contou com a anuência do escalão dirigente da referida unidade técnica especializada (peças 51/52) :
"INTRODUÇÃO
1.	Trata-se de Acompanhamento com o objetivo de examinar a consistência fiscal das estimativas de receitas, dos montantes fixados de despesas e da meta de resultado primário e demais aspectos de conformidade do Projeto de Lei Orçamentária Anual da União para o exercício de 2021 (PLOA 2021) .
2.	Esta ação de controle é realizada em cumprimento às disposições insculpidas no art. 3°, inciso III, da Resolução-TCU 142/2001, nos termos do art. 12 da Lei Complementar 101/2000 (Lei de Responsabilidade Fiscal - LRF) e do art. 41, inciso I, alínea "a", da Lei 8.443/1992 (Lei Orgânica do TCU - LOTCU) , com vistas ao encaminhamento de subsídios à Comissão Mista Permanente a que alude o § 1º do art. 166 da Constituição Federal, encarregada de apreciar o referido projeto de lei. 
HISTÓRICO
3.	O PLOA 2021 foi encaminhado pelo Presidente da República ao Congresso Nacional em 31/8/2020, mediante a Mensagem 487 (peça 5, p. 2) , que deu origem ao Projeto de Lei PLN 28/2020 (peças 6 e 7) , cujo relator-geral é o senador Marcio Bittar (MDB/AC) . Em razão da pandemia de Covid-19, a Comissão Mista de Planos, Orçamentos Públicos e Fiscalização do Congresso Nacional (CMO) ainda não foi instalada no presente exercício. Não obstante, o Ato Conjunto das Mesas Diretoras da Câmara dos Deputados e do Senado Federal 2/2020 (peça 19) regulamenta a apreciação, pelo Congresso Nacional, dos projetos de lei de natureza orçamentária, prevendo a possibilidade de deliberação em sessão remota.
EXAME TÉCNICO
4.	Pretende-se, nesta instrução preliminar, avaliar três aspectos fiscais fundamentais da Proposta Orçamentária da União para o exercício vindouro: Meta de Resultado Primário, Teto de Gastos e Regra de Ouro.
5.	As metas fiscais servem como parâmetros para dar confiança à sociedade de que o Governo garantirá as condições necessárias à estabilidade econômica e ao controle do endividamento público. Em razão da importância desses indicadores, a Lei de Diretrizes Orçamentárias (LDO) estabelece as metas de resultado primário e nominal para o exercício a que se refere e para os dois seguintes.
6.	O resultado nominal representa a diferença entre receitas e despesas totais no exercício. O resultado primário surge do confronto de receitas e despesas primárias, ou seja, exclui-se a parcela referente aos juros nominais incidentes sobre a dívida líquida. Sua apuração fornece uma avaliação do impacto da política fiscal nas contas públicas. Os superávits primários contribuem para a redução da dívida líquida. Em contrapartida, os déficits primários indicam a parcela do aumento da dívida líquida resultante do financiamento de gastos primários (despesas não financeiras) que ultrapassam as receitas primárias (receitas não financeiras) . 
7.	Para o exercício de 2021, o Projeto de Lei de Diretrizes Orçamentárias (PLDO) da União estipula uma meta deficitária de resultado primário meramente indicativa da ordem de R$ 149,6 bilhões para os Orçamentos Fiscal e da Seguridade Social. Cumpre mencionar que, no âmbito do PLDO 2021, foi proposta pelo Poder Executivo uma sistemática inovadora de atualização periódica da meta fiscal ao longo de todo o ciclo de elaboração e de execução do Orçamento. Essa proposta foi detidamente analisada nos autos do processo TC Processo 017.727/2020-0, de relatoria do ministro Bruno Dantas e pendente de apreciação conclusiva até a presente data.
8.	Por sua vez, a Emenda Constitucional 95/2016 instituiu o Novo Regime Fiscal no âmbito dos Orçamentos Fiscal e da Seguridade Social, com vigência por vinte anos. Esse regime, também denominado Teto de Gastos, fixou limites individualizados para as despesas primárias dos órgãos dos Poderes Executivo, Legislativo e Judiciário, do Ministério Público da União, do Conselho Nacional do Ministério Público e da Defensoria Pública da União, com base nos valores pagos no exercício de 2016. Tais limites são anualmente corrigidos pela variação do Índice Nacional de Preços ao Consumidor Amplo (IPCA) .
9.	Até o exercício de 2019, houve a possibilidade de o Poder Executivo compensar eventuais excessos de despesas dos demais órgãos e Poderes em relação a seus respectivos limites (art. 107, § 7º, do Ato das Disposições Constitucionais Transitórias - ADCT) . A partir do Orçamento para 2020, tal compensação não mais pode ser efetuada. Com efeito, este novo cenário de programação orçamentária e gestão fiscal foi objeto de análise por este Tribunal no processo TC Processo 016.654/2019-6, de relatoria do ministro Bruno Dantas, resultando no Acórdão 2455/2019-TCU-Plenário, que recomendou aos órgãos da Administração Federal priorizarem os gastos que tenham maior potencial de garantir o alcance da sua missão institucional, além de dar ciência ao Supremo Tribunal Federal, à Câmara dos Deputados, ao Senado Federal e à Casa Civil da Presidência da República de que o esforço de ajuste fiscal e de gestão empreendido pelos órgãos sujeitos à Emenda Constitucional 95/2016 para cumprimento dos limites nela estabelecidos pode ser totalmente comprometido caso se consume o risco de aprovação de aumentos no teto remuneratório constitucional.
10.	Quanto à Regra de Ouro, trata-se de vedação disposta no art. 167, inciso III, da Constituição Federal, que impede a realização de operações de crédito em montante superior ao das despesas de capital, ressalvadas as autorizadas mediante créditos suplementares ou especiais com finalidade precisa, aprovados pelo Poder Legislativo por maioria absoluta. A esse respeito, cumpre informar que, no exercício de 2019, o Presidente da República precisou submeter, pela primeira vez, um projeto de lei de crédito adicional visando obter do Congresso Nacional essa autorização "excepcional", tendo em vista a necessidade de se recorrer à emissão de novas dívidas para custear despesas correntes. Tal fato foi acompanhado por este Tribunal por meio do processo TC Processo 005.345/2019-7, que culminou no Acórdão 1572/2019-TCU-Plenário, de relatoria do ministro Bruno Dantas. 
11.	Em 2020, o fato se repetiu, em que pese a dispensa de cumprimento da Regra de Ouro ter-se dado pela Emenda Constitucional 106/2020 (art. 4º, caput) , que instituiu regime extraordinário fiscal, financeiro e de contratações para enfrentamento de calamidade pública nacional decorrente de pandemia. Assim, por meio do PLN 8/2020, aprovado na forma da Lei 14.008/2020, foi autorizado crédito suplementar de R$ 343,6 bilhões, visando atender às programações então condicionadas no âmbito da Lei Orçamentária Anual (LOA) 2020. O relato pormenorizado desses eventos consta dos processos TCs Processo 015.438/2020-1, Processo 019.996/2020-9 e Processo 026.394/2020-0, todos de relatoria do ministro Walton Alencar Rodrigues.
12.	Isto posto, passa-se a analisar os valores apresentados no PLOA 2021 referentes aos três parâmetros fiscais em comento, com vistas a identificar possíveis riscos ao equilíbrio das contas públicas, bem como fornecer subsídios à apreciação da peça orçamentária pelo Parlamento, o que justifica a atuação célere, tempestiva e oportuna desta Corte de Contas.
Meta de Resultado Primário
13.	A principal meta constante do PLOA 2021 a ser analisada é o resultado primário projetado pelo Governo Federal, que resulta da diferença entre a receita primária líquida e a despesa primária.
Receita Primária
14.	A Receita Primária Federal Líquida é obtida da receita primária federal bruta, deduzida das transferências constitucionais e legais a estados e municípios. Na presente instrução, a sigla RPFL será utilizada para designar esta receita e a sigla rpfl será utilizada para designar sua proporção em relação ao Produto Interno Bruto - PIB (RPFL/PIB = rpfl) .
15.	Embora a estimativa da RPFL pudesse ser feita diretamente a partir da observação de sua série histórica, optou-se por estimar a RPFL a partir da análise da evolução histórica da rpfl e do PIB. Essa opção justifica-se pelas seguintes razões: i) indisponibilidade de projeções de receitas elaboradas por fontes independentes que permitam uma comparação com a receita prevista no PLOA; ii) a proporção rpfl apresenta evolução recente relativamente estável; e iii) para a estimativa do PIB, há previsões oriundas de outras fontes que podem ser comparadas com as projeções do PLOA.
16.	O gráfico a seguir mostra a série histórica da rpfl desde 1997. A rpfl atingiu o pico de 20,2% em 2010 e, após sucessivas desonerações tributárias, reduziu-se para 17,4% em 2015 e 2016. A partir de 2017, a rpfl voltou a aumentar, atingindo 18,0% em 2018. A estimativa do PLOA (peça 4, p. 38) de 16,7% para 2021 é a repetição do valor percentual estimado para 2020 (reprogramação com base na avaliação do 3º bimestre) . Estes valores percentuais são compatíveis com os valores percentuais recentes da série, apesar de representarem um certo pessimismo das eventuais repercussões em 2021 de desonerações aprovadas durante a recessão causada pela pandemia de Covid-19.

Gráfico 1 - Receita primária líquida como percentual do PIB - rpfl

Fontes: Relatório Resultado do Tesouro Nacional, tabela 2.1 (peça 20) e PLOA 2021 - Tabela 3 (peça 4, p. 37-38) .
17.	A tabela a seguir apresenta as projeções para a RPFL de 2021. A primeira coluna de valores relaciona as duas possíveis previsões para o PIB apresentadas na seção 2.1. A primeira linha de valores relaciona duas possíveis previsões para a rpfl: 17,7% do PIB, repetindo o índice de 2019, e 16,7% do PIB, percentual previsto no PLOA 2021.
Tabela 1 - Receita Primária Líquida - Comparação das Previsões
Valores em R$ bilhões correntes

Fonte:	PLOA 2021 (peça 4, p. 37-38) .
Observações:
 (1) PIB estimado usando a projeção do mercado para seu crescimento real.
 (2) 16,7% é a estimativa do PLOA 2021 para 2021 e 17,7% é a repetição do valor de 2019.
18.	Pelo exposto, conclui-se que a Receita Primária Federal Líquida para 2021, prevista no PLOA em R$ 1.283,2 bilhões, pode ficar em até R$ 1.353,5 bilhões, ou seja, R$ 70,3 bilhões acima do orçado, caso a rpfl repita o valor de 2019.
19.	Ainda no que tange à previsão de receitas primárias no âmbito do PLOA 2021, cumpre destacar a seguinte recomendação proferida no âmbito do Parecer Prévio sobre as Contas do Presidente da República do exercício de 2019 (Acórdão 1437/2020-TCU-Plenário, ministro-relator Bruno Dantas) , a qual foi decorrente da Declaração de Voto do ministro Raimundo Carreiro:
3.20. Ao Poder Executivo Federal que adote providências para incluir a estimativa das receitas decorrentes de acordos de leniência celebrados pela CGU/AGU na esfera administrativa nos Projetos de Lei Orçamentária Anual (PLOA) encaminhados ao Congresso Nacional, e inclua, nas próximas Prestações de Contas do Presidente da República, informações sobre a previsão, a arrecadação e a contabilização desses recursos, em conformidade à legislação de regência das finanças públicas, especialmente o art. 165, § 5º, da Constituição Federal de 1988, os arts. 2º, 3º e 56 da Lei 4.320/1964, e o art. 12 da Lei Complementar 101/2000 (Declaração de Voto do Ministro Raimundo Carreiro) ;
20.	A esse respeito, mediante Comunicação ao Plenário apresentada na Sessão de 16/9/2020 (peça 28) , o ministro Raimundo Carreiro informou a ausência da referida estimativa no âmbito do PLOA 2021, razão pela qual propôs a realização de diligência ao Ministério da Economia, por intermédio da Secretaria de Orçamento Federal (SOF) , à Controladoria-Geral da União (CGU) e à Advocacia-Geral da União (AGU) , com vistas a suprir tal omissão, que impede a sociedade de "saber, de forma precisa, quanto o Tesouro Nacional vem arrecadando a título de acordos de leniência". 
21.	Tendo em vista o acolhimento da proposta pelo Tribunal (peça 39) , os ofícios de diligência em questão já foram expedidos nestes autos (peças 40, 41 e 42) e a análise das evidências obtidas constará da instrução final a cargo desta unidade técnica, sem prejuízo do monitoramento a ser efetuado quando da apreciação das Contas do Presidente da República do exercício de 2020, nos termos do art. 7º, inciso V, da Resolução-TCU 291/2017.
Despesa Primária
22.	Para se evitar distorções por causa das despesas emergenciais de 2020 destinadas ao combate da pandemia, a verificação da estimativa para a despesa em 2021 partiu da despesa em 2019 sob a ótica das necessidades de financiamento (Mensagem Presidencial ao PLOA 2021 - peça 4, p. 38) , no valor de R$ 1.441,8 bilhões. Este valor, corrigido pelos IPCAs de 3,37% de 2019 e de 2,13% de 2020, conforme estabelecido pela Emenda Constitucional 95/2016 (art. 107, § 1º, inciso II, do ADCT) , resulta em R$ 1.522,1 bilhões. A despesa primária total para 2021, sob a ótica das necessidades de financiamento, é de R$ 1.516,8 bilhões (peça 4, p. 38) , compatível com a evolução do Teto de Gastos e da inflação.
23.	No entanto, analisando-se o gráfico a seguir, que detalha a despesa em seus principais componentes, nota-se que a relativa estabilização das despesas primárias totais observada a partir de 2016 se deveu à queda das outras despesas obrigatórias (excetuando-se benefícios previdenciários e pessoal mais encargos sociais) e das despesas discricionárias, de modo a compensar o crescimento acima do PIB das despesas com benefícios previdenciários e com pessoal e encargos. O repique observado em 2020 nas "Outras Despesas Obrigatórias" decorreu das despesas emergenciais decorrentes da pandemia de Covid-19, que não devem se repetir na mesma proporção nos anos seguintes.
Gráfico 2 - Principais Componentes da Despesa Primária Federal
Valores em % sobre o PIB

Fontes: Relatório Resultado do Tesouro Nacional e PLOA 2021.
Observação: as outras despesas obrigatórias incluem as despesas obrigatórias com controle de fluxo.
24.	Comparando-se as estimativas para 2021, constantes do PLOA, com os valores de 2016, as despesas primárias totais têm redução prevista de 0,1 p.p. Como as despesas com benefícios previdenciários têm crescimento estimado de 1,1 p.p. e as com pessoal e encargos tendem a crescer 0,3 p.p., foi necessário compensar esses aumentos com reduções de 0,6 p.p. nas outras despesas obrigatórias e de 1,0 p.p. nas despesas discricionárias. A acentuada redução esperada nas despesas discricionárias merece especial atenção, pois envolve gastos relacionados diretamente com o funcionamento dos serviços públicos, tais como manutenção administrativa, energia elétrica, telefonia, obras e demais investimentos.
Tabela 2 - Variação das despesas entre 2016 e 2021 como proporção do PIB

Fontes: Relatório Resultado do Tesouro Nacional e PLOA 2021.
25.	Consequentemente, existe um risco real de deterioração dos serviços públicos em face da redução significativa das dotações destinadas às despesas discricionárias. Com efeito, desde o advento do Novo Regime Fiscal, esta Corte de Contas tem ressaltado a necessidade de se corrigir a trajetória de elevado crescimento das despesas obrigatórias, sob pena de se inviabilizar o aparato estatal. Isso porque a base de compressão das despesas discricionárias é limitada, tanto em termos estritamente financeiros, quanto em relação à essencialidade de boa parte das despesas que abarca. A esse respeito, mencionam-se as deliberações contidas nos Acórdãos 2.779/2017 e 1.322/2018 (ambos de relatoria do ministro Vital do Rêgo) , 2.937/2018 (relatoria ministro José Mucio Monteiro) , 1.331/2019 (relatoria ministra Ana Arraes) , 2.313/2019 (relatoria ministro Walton Alencar Rodrigues) , 1.437/2020, 1.557/2020, 2.026/2020 e 2.283/2020 (relatoria ministro Bruno Dantas) , todos do Plenário do TCU.
26.	Assim, considerando que a eventual ampliação dos montantes destinados a despesas discricionárias no exercício de 2021 está condicionada, dentre outros fatores, a medidas legislativas capazes de reduzir, já em 2021, o montante das despesas obrigatórias fixadas, propõe-se alertar o Poder Executivo acerca do risco de comprometimento da capacidade operacional dos órgãos federais para a prestação de serviços públicos essenciais aos cidadãos.
27.	Em função do exposto, a estimativa de R$ 1.516,8 bilhões para as despesas primárias, constante do PLOA 2021 (peça 4, p. 38) , pode ser considerada factível, desde que sejam adotadas medidas de controle por parte do Governo para sua execução, tendo em vista os crescimentos esperados para as despesas com benefícios previdenciários e com pessoal e encargos sociais, bem como o risco ao funcionamento da máquina pública atrelado às despesas discricionárias.
Resultado Primário
28.	A tabela a seguir apresenta o resumo das previsões para as receitas e despesas primárias. A primeira linha apresenta as duas previsões do PIB. A segunda linha apresenta as duas previsões de receita. A terceira linha repete o valor da despesa conforme o PLOA 2021. A quarta linha apresenta as previsões de resultado primário obtidas pela diferença entre as projeções de receita e despesa. A cada coluna de valor corresponde uma coluna da sua proporção em relação ao PIB.
Tabela 3 - Resultado Primário Federal
Valores em R$ bilhões

Fontes: PLOA 2021 e estimativas da equipe (PIB estimado pelo mercado) .
29.	O PLOA 2021 contempla estimativa de déficit primário de R$ 233,6 bilhões ou 3,0% do PIB, em consonância com a sistemática de meta fiscal móvel estipulada no PLDO e cuja análise foi realizada no bojo do TC Processo 017.727/2020-0. A estimativa da equipe, com rpfl de 17,7% e PIB de R$ 7.646,8 bilhões, é de déficit de R$ 168,6 bilhões, ou seja, R$ 65,0 bilhões abaixo do estimado no PLOA 2021.
30.	Pelos valores apurados, o resultado primário estimado no PLOA para 2021 de déficit de R$ 233,6 bilhões pode ser considerado adequado, cabendo, contudo, a ressalva de que o déficit estimado por esta unidade técnica pode ser até R$ 65,0 bilhões menor, bem como as críticas ao modelo de controle da meta fiscal para o exercício de 2021 levadas a efeito no acompanhamento do PLDO 2021 (TC Processo 017.727/2020-0) .
Teto de Gastos
31.	Os limites estabelecidos pela Emenda Constitucional 95/2016 para o exercício de 2021 foram calculados a partir dos tetos de 2020 e corrigidos pelo IPCA de doze meses referente a junho de 2020, que foi de 2,13%. 
32.	As compensações que o Poder Executivo podia fazer aos demais Poderes foram autorizadas pelo art. 107, § 7º, do ADCT até o exercício de 2019. As implicações decorrentes do fim da compensação foram analisadas por este Tribunal no Acórdão 2455/2019-TCU-Plenário, de relatoria do ministro Bruno Dantas. Conforme pode-se observar na tabela a seguir, os tetos individualizados para 2020 não tiveram compensações.
Tabela 4 - Tetos de Gastos do Novo Regime Fiscal
R$

Fonte: Mensagem Presidencial ao PLOA 2021 (peça 4, p. 50) .
33.	Ainda em relação ao exercício de 2020, cabe informar que a LOA foi aprovada respeitando o limite total original calculado nos termos do art. 107, § 1º, inciso II, do ADCT, qual seja, R$ 1.454.595,4 milhões. Ocorre que, no bojo do processo TC Processo 040.306/2019-4, de relatoria do ministro Bruno Dantas e que trata de representação do Procurador-Geral da República acerca de possível erro no cálculo do Teto de Gastos destinado ao Ministério Público da União (MPU) , que excluiu da base do órgão as despesas pagas a título de auxílio-moradia, foram proferidos os Acórdão 3072/2019-TCU-Plenário e 362/2020-TCU-Plenário. Tais decisões ampliaram os limites do Teto para o MPU e para os órgãos do Poder Judiciário, respectivamente. Assim, o limite total atualizado da União para 2020 é de R$ 1.454.946,1 milhões.
34.	Em relação à base do Teto para o exercício de 2021, consta da Mensagem Presidencial do PLOA 2021 a seguinte explicação (peça 4, p. 50) :
Para o PLOA 2021, está fixado um excesso em relação ao teto do Ministério Público da União (MPU) no montante de R$ 61,7 milhões, valor compensado pelo Poder Executivo de forma a preservar o total do teto de gastos. Tal valor refere-se à decisão prolatada em Acórdão do Tribunal de Contas da União, reforçada pelo Despacho do Ministro Bruno Dantas, no âmbito do processo TC 040.306/2019, os quais determinaram a concessão de retroativos ao MPU, relativos ao seu teto de 2017 e de 2018, no valor de R$ 228,5 milhões. Desse valor, R$ 166,8 milhões já foram providenciados orçamentariamente por meio de envio de Projeto de Lei de crédito adicional ao Congresso Nacional, PLN 23/2020, convertido na Lei nº 14.050, de 26 de agosto de 2020, restando ainda R$ 61,7 milhões, os quais o MPU, por meio do Ofício nº 31/2020/SG/SPO, de 30 de julho de 2020, solicitou que fossem incorporados ao seu orçamento de 2021. A sobra do Poder Executivo em relação ao seu limite de despesas primárias incorpora totalmente esse excesso, preservando o limite de gastos total de 2021.
35.	Ademais, o Quadro 2 (peça 4, p. 51) , que acompanha o PLOA 2021, evidencia a compatibilidade entre o total das dotações orçamentárias de R$ 1.793,7 bilhões e o total estabelecido nos termos do Novo Regime Fiscal de R$ 1.485,9 bilhões.
36.	 Ante o exposto, propõe-se atestar à CMO a compatibilidade dos valores de despesa programados no PLOA 2021 com os limites de que trata o art. 107 do ADCT, já considerando os efeitos decorrentes do Despacho do ministro-relator Bruno Dantas proferido em 3/7/2020 no âmbito do TC Processo 040.306/2019-4, que se materializaram em acréscimo de R$ 61,7 milhões ao MPU, os quais foram devidamente absorvidos no limite de despesas primárias do Poder Executivo.
Regra de Ouro
37.	A Mensagem Presidencial que encaminha o PLOA 2021 ao Congresso Nacional informa que, em relação aos Orçamentos Fiscal e da Seguridade Social, há (peça 4, p. 54) : 
 (...) insuficiência equivalente à diferença positiva entre as receitas de operações de crédito previstas, autorizadas ou não na própria lei orçamentária, e o total das despesas de capital lá programadas. Isto é evidenciado a partir do montante total das potenciais operações de crédito em volume suficiente para equilibrar o orçamento, deduzidas do volume total de despesas de capital programadas no Projeto de Lei, que perfaz R$ 453,7 bilhões (...) 
38.	A tabela a seguir apresenta o cálculo do montante de operações de crédito necessárias à cobertura do déficit orçamentário corrente. O valor de R$ 453,7 bilhões é bem superior ao consignado no PLOA 2020, R$ 367,0 bilhões.
Tabela 5 - Operações de Crédito Necessárias à Cobertura do Déficit Orçamentário Corrente
R$ milhões

Fonte: Mensagem Presidencial PLOA 2021 - Quadro 5 (peça 4, p. 54) .
39.	A tabela seguinte apresenta a discriminação da Margem da Regra de Ouro no Orçamento de Investimento das Empresas Estatais. Conforme se pode concluir, o Orçamento de Investimento apresenta margem positiva da Regra de Ouro no valor de R$ 142,6 bilhões.
Tabela 6 - Margem da Regra de Ouro no Orçamento de Investimento
R$ milhões

Fonte: Mensagem Presidencial PLOA 2021 - Quadro 7 (peça 4, p. 55) .
40.	 As operações de crédito previstas para 2021 para os Orçamentos Fiscal e da Seguridade Social totalizam R$ 2.434,2 bilhões, sendo R$ 1.980,5 bilhões a serem autorizadas na LOA 2021 e R$ 453,7 bilhões condicionadas à autorização mediante créditos suplementares ou especiais com finalidade específica, a serem aprovados pelo Poder Legislativo por maioria absoluta, como prevê o art. 167, inciso III, da Constituição Federal.
41.	A Mensagem que acompanha o PLOA 2021 enfatiza que o respectivo projeto de lei de crédito adicional será "encaminhado ao Congresso Nacional, no exercício de 2021, após aprovada a Lei Orçamentária Anual (...) ". Por essa razão, deixa-se de propor deliberação acerca do assunto neste momento, assinalando, contudo, que a tramitação da referida proposição será acompanhada por este Tribunal por ocasião das fiscalizações bimestrais da execução orçamentária no exercício de 2021, nos termos do art. 3º, inciso IV, alínea "a", da Resolução-TCU 142/2001.
42.	A tabela a seguir apresenta as programações que estão condicionadas a essa aprovação legislativa excepcional. Todas se referem a despesas correntes primárias. Cabe ressaltar que, nos termos do § 3º do art. 23 do PLDO para 2021, os montantes abaixo poderão ser reduzidos por meio da substituição da receita de operações de crédito por outra fonte de recurso.
Tabela 7 - Programações Condicionadas a Aprovação Legislativa
R$ milhões

Fonte: Mensagem Presidencial PLOA 2021 - Quadro 9 (peça 4, 56) .
43.	A Mensagem Presidencial de encaminhamento do PLOA 2021 ao Congresso Nacional também veicula os fatores condicionantes da insuficiência de recursos para cumprimento da Regra de Ouro e as justificativas para escolha das programações condicionadas (peça 4, p. 58-59) . 
44.	 Constam ainda da Mensagem projeções indicativas de insuficiência da Regra de Ouro da ordem de R$ 374,7 bilhões para 2022 e de R$ 294,8 bilhões para 2023 (peça 4, p. 55) .
CONCLUSÃO
45.	 Avaliados preliminarmente os conteúdos do PLOA 2021 relativos à Meta de Resultado Primário, Teto de Gastos e Regra de Ouro, entende-se pertinente a emissão de alerta ao Poder Executivo, com ciência à CMO, acerca das restrições impostas ao funcionamento da máquina pública em face da compressão de despesas discricionárias (item 23) . A estimativa da receita primária decorrente de acordos de leniência foi objeto de diligência, nos termos da Comunicação ao Plenário do ministro Raimundo Carreiro de 16/9/2020.
46.	 No que tange ao Teto de Gastos, cabe informar à CMO que os valores constantes do PLOA 2021 se mostram compatíveis com os limites estabelecidos pelo Novo Regime Fiscal, já considerando os efeitos decorrentes do Despacho do ministro-relator Bruno Dantas proferido em 3/7/2020 no âmbito do TC Processo 040.306/2019-4, que se materializaram em acréscimo de R$ 61,7 milhões ao MPU, os quais foram devidamente absorvidos no limite de despesas primárias do Poder Executivo (item 33) .
47.	A respeito da Regra de Ouro, há insuficiência de R$ 453,7 bilhões no âmbito dos Orçamentos Fiscal e da Seguridade Social, distribuída em dez programações, cabendo ao Tribunal acompanhar, no exercício de 2021, a aprovação do correspondente crédito adicional de que trata o inciso III do art. 167 da Constituição (item 38) .
48.	 Com vistas a assegurar a atuação tempestiva e oportuna desta Corte de Contas, propõe-se que a deliberação alvitrada nesta assentada ocorra pela via monocrática, na forma de despacho singular do ministro-relator, ao amparo do art. 5º, inciso I e § 1º, da Resolução-TCU 142/2001, com redação dada pela Resolução-TCU 278/2016.
49.	 Por fim, os demais aspectos do PLOA 2021 abrangidos pelo escopo do presente Acompanhamento - a saber, Parâmetros Macroeconômicos, Resultado do Regime Geral de Previdência Social, Sustentabilidade da Dívida Pública, Dívida Ativa, Benefícios Tributários, Financeiros e Creditícios, Autorização para Abertura de Créditos Suplementares e Medidas de Compensação às Renúncias de Receitas - serão abordados na instrução final de mérito a cargo desta unidade técnica.
PROPOSTA DE ENCAMINHAMENTO
50.	Diante do exposto, com fulcro no art. 5º, inciso I e § 1º, da Resolução-TCU 142/2001, submetem-se os autos à consideração superior, propondo-se ao ministro-relator Aroldo Cedraz, via despacho:
a)	alertar o Poder Executivo federal, com fulcro nos arts. 1º, § 1º, e 59, § 1º, inciso V, da Lei Complementar 101/2000, sobre o risco de comprometimento da capacidade operacional dos órgãos federais para a prestação de serviços públicos essenciais aos cidadãos, tendo em vista que a eventual ampliação dos montantes destinados a despesas discricionárias no exercício de 2021 está condicionada, dentre outros fatores, a medidas legislativas capazes de reduzir, já em 2021, o montante das despesas obrigatórias fixadas;
b)	informar à Comissão Mista de Planos, Orçamentos Públicos e Fiscalização do Congresso Nacional, com fulcro no art. 41, inciso I, alínea "a" e § 2º, da Lei 8.443/1992, que os valores constantes do PLOA 2021 se mostram compatíveis com os limites estabelecidos pelo Novo Regime Fiscal de que trata a Emenda Constitucional 95/2016, já considerando os efeitos decorrentes do Despacho do ministro-relator Bruno Dantas proferido em 3/7/2020 no âmbito do processo TC Processo 040.306/2019-4, que se materializaram em acréscimo de R$ 61,7 milhões ao Ministério Público da União, os quais foram devidamente absorvidos no limite de despesas primárias do Poder Executivo;
c)	encaminhar cópia da decisão que vier a ser proferida à Casa Civil da Presidência da República, ao Ministério da Economia e à Comissão Mista de Planos, Orçamentos Públicos e Fiscalização do Congresso Nacional;
d)	restituir os autos a esta Unidade Técnica para prosseguimento da análise de mérito, inclusive quanto às diligências aprovadas nos termos da Comunicação ao Plenário apresentada pelo ministro Raimundo Carreiro na Sessão de 16/9/2020."
	É o Relatório.

não há.

Não atuou.

RELATÓRIO DE ACOMPANHAMENTO. PROJETO DE LEI ORÇAMENTÁRIA ANUAL PARA 2021. ESTIMATIVA DE RECEITAS, FIXAÇÃO DE DESPESAS E DA META DE RESULTADO PRIMÁRIO. ALERTA AO PODER EXECUTIVO sobre o risco de comprometimento da capacidade operacional dos órgãos federais para a prestação de serviços públicos essenciais aos cidadãOS. CIÊNCIA À Comissão Mista de Planos, Orçamentos Públicos e Fiscalização do Congresso Nacional. CONTINUIDADE DA AÇÃO DE CONTROLE E PROMOÇÃO DE DILIGÊNCIAS.

RELATÓRIO DE ACOMPANHAMENTO (RACOM)

Secretaria de Macroavaliação Governamental.

Trata-se de Acompanhamento objetivando examinar a consistência fiscal das estimativas de receitas, dos montantes fixados de despesas e da meta de resultado primário e demais aspectos de conformidade do Projeto de Lei Orçamentária Anual da União para o exercício de 2021.
2.	Como referenciado no relatório, a referida ação de controle foi realizada em cumprimento às disposições do art. 3°, inciso III, da Resolução TCU 142/2001; art. 12 da LC 101/2000 (LRF) ; e do art. 41, inciso I, alínea "a", da LOTCU, com vistas ao encaminhamento de subsídios à Comissão Mista Permanente disposta no § 1º do art. 166 da CF/1988.
3.	A Semag cuidou de avaliar três aspectos fiscais fundamentais da Proposta Orçamentária, a saber, a Meta de Resultado Primário, o Teto de Gastos e a Regra de Ouro, propondo, ao final, o endereçamento de alerta ao Poder Executivo sobre o "risco de comprometimento da capacidade operacional dos órgãos federais para a prestação de serviços públicos essenciais aos cidadãos, tendo em vista que a eventual ampliação dos montantes destinados a despesas discricionárias no exercício de 2021 está condicionada, dentre outros fatores, a medidas legislativas capazes de reduzir, já em 2021, o montante das despesas obrigatórias fixadas."
4.	Nesse ponto, louvo o minudente trabalho realizado pela Semag e manifesto integral concordância com as análises empreendidas, as quais incorporo como minhas próprias razões de decidir.
5.	O Acompanhamento efetuado anotou que, para 2021, o Projeto de Lei de Diretrizes Orçamentárias da União estipula uma meta deficitária de resultado primário que é meramente indicativa, da ordem de R$ 149,6 bilhões para os Orçamentos Fiscal e da Seguridade Social. 
6.		Quanto às projeções para a receita primária federal líquida (rpfl) , a unidade técnica optou por estimar a receita a partir da análise da evolução histórica e do PIB, justificando tal opção em face de: i) indisponibilidade de projeções de receitas elaboradas por fontes independentes que permitam uma comparação com a receita prevista no PLOA; ii) a proporção rpfl apresentar evolução recente relativamente estável; e iii) para a estimativa do PIB, haver previsões oriundas de outras fontes que podem ser comparadas com as projeções do PLOA 2021.
7.	A partir do exame realizado, verificou-se que a projeção a respeito da rpfl, prevista no PLOA 2021 em R$ 1.283,2 bilhões, poderia ficar até R$ 70,3 bilhões acima do orçado, caso a rpfl repetisse o valor de 2019.
8.	Quanto ao Novo Regime Fiscal no âmbito dos Orçamentos Fiscal e da Seguridade Social, com vigência por vinte anos, instituído a partir da EC 95/2016, a Semag esclareceu que, até o exercício de 2019, havia a possibilidade de o Poder Executivo compensar eventuais excessos de despesas dos demais órgãos e Poderes em relação a seus respectivos limites, mas que a partir do Orçamento de 2020 tal compensação deixou de existir.
9.	Nesse contexto, a unidade técnica informou ainda que, no âmbito do PLDO 2021, foi "proposta pelo Poder Executivo uma sistemática inovadora de atualização periódica da meta fiscal ao longo de todo o ciclo de elaboração e de execução do Orçamento", tema em exame nos autos do TC Processo 017.727/2020-0, da relatoria do eminente Ministro Bruno Dantas, ainda pendente de apreciação conclusiva.
10.	Nessa seara e a partir da análise da Semag, propõe-se informar à Comissão Mista de Planos, Orçamentos Públicos e Fiscalização do Congresso Nacional que os valores constantes do PLOA 2021 se mostram compatíveis com os limites estabelecidos pelo Novo Regime Fiscal de que trata a EC 95/2016, já considerando os efeitos decorrentes do Despacho do Ministro Relator Bruno Dantas, proferido em 3/7/2020 no âmbito do processo TC Processo 040.306/2019-4, que se materializaram, por exemplo, em acréscimo de R$ 61,7 milhões ao Ministério Público da União, os quais foram devidamente absorvidos no limite de despesas primárias do Poder Executivo.
11.	Quanto às despesas primárias, a unidade técnica trouxe a lume que, para "se evitar distorções por causa das despesas emergenciais de 2020 destinadas ao combate da pandemia, a verificação da estimativa para a despesa em 2021 partiu da despesa em 2019 sob a ótica das necessidades de financiamento (Mensagem Presidencial ao PLOA 2021 - peça 4, p. 38) , no valor de R$ 1.441,8 bilhões".
12.	Referido montante, corrigido pelos IPCAs de 3,37% de 2019 e de 2,13% de 2020, consoante sistemática da EC 95/2016, resultaria em R$ 1.522,1 bilhões.
13.	Desse modo, a despesa primária total para 2021, sob a ótica das necessidades de financiamento, estimada em R$ 1.516,8 bilhões, estaria compatível com a evolução do Teto de Gastos e da inflação.
14.	Por seu conteúdo esclarecedor, merece destaque a análise da Semag sob a ótica da despesa, consoante transcrito a seguir, inclusive porque fundamenta o alerta a ser endereçado ao Poder Executivo acerca dos riscos de comprometimento quanto ao funcionamento dos serviços públicos para o exercício vindouro: 
"24.	Comparando-se as estimativas para 2021, constantes do PLOA, com os valores de 2016, as despesas primárias totais têm redução prevista de 0,1 p.p. Como as despesas com benefícios previdenciários têm crescimento estimado de 1,1 p.p. e as com pessoal e encargos tendem a crescer 0,3 p.p., foi necessário compensar esses aumentos com reduções de 0,6 p.p. nas outras despesas obrigatórias e de 1,0 p.p. nas despesas discricionárias. A acentuada redução esperada nas despesas discricionárias merece especial atenção, pois envolve gastos relacionados diretamente com o funcionamento dos serviços públicos, tais como manutenção administrativa, energia elétrica, telefonia, obras e demais investimentos.
25.	Consequentemente, existe um risco real de deterioração dos serviços públicos em face da redução significativa das dotações destinadas às despesas discricionárias. Com efeito, desde o advento do Novo Regime Fiscal, esta Corte de Contas tem ressaltado a necessidade de se corrigir a trajetória de elevado crescimento das despesas obrigatórias, sob pena de se inviabilizar o aparato estatal. Isso porque a base de compressão das despesas discricionárias é limitada, tanto em termos estritamente financeiros, quanto em relação à essencialidade de boa parte das despesas que abarca. A esse respeito, mencionam-se as deliberações contidas nos Acórdãos 2.779/2017 e 1.322/2018 (ambos de relatoria do ministro Vital do Rêgo) , 2.937/2018 (relatoria ministro José Mucio Monteiro) , 1.331/2019 (relatoria ministra Ana Arraes) , 2.313/2019 (relatoria ministro Walton Alencar Rodrigues) , 1.437/2020, 1.557/2020, 2.026/2020 e 2.283/2020 (relatoria ministro Bruno Dantas) , todos do Plenário do TCU.
26.	Assim, considerando que a eventual ampliação dos montantes destinados a despesas discricionárias no exercício de 2021 está condicionada, dentre outros fatores, a medidas legislativas capazes de reduzir, já em 2021, o montante das despesas obrigatórias fixadas, propõe-se alertar o Poder Executivo acerca do risco de comprometimento da capacidade operacional dos órgãos federais para a prestação de serviços públicos essenciais aos cidadãos.
27.	Em função do exposto, a estimativa de R$ 1.516,8 bilhões para as despesas primárias, constante do PLOA 2021 (peça 4, p. 38) , pode ser considerada factível, desde que sejam adotadas medidas de controle por parte do Governo para sua execução, tendo em vista os crescimentos esperados para as despesas com benefícios previdenciários e com pessoal e encargos sociais, bem como o risco ao funcionamento da máquina pública atrelado às despesas discricionárias."
15.	Por fim, no que respeita ao cumprimento da Regra de Ouro, a Semag anotou que "há insuficiência de R$ 453,7 bilhões no âmbito dos Orçamentos Fiscal e da Seguridade Social, distribuída em dez programações, cabendo ao Tribunal acompanhar, no exercício de 2021, a aprovação do correspondente crédito adicional (...) ".
16.	Referida situação já ocorreu, por exemplo, durante o exercício de 2019, quando o Exmo. Presidente da República "precisou submeter, pela primeira vez, um projeto de lei de crédito adicional visando obter do Congresso Nacional essa autorização 'excepcional', tendo em vista a necessidade de se recorrer à emissão de novas dívidas para custear despesas correntes", se repetindo o evento em 2020, em que pese a dispensa de cumprimento da Regra de Ouro em face da Emenda Constitucional 106/2020 (art. 4º, caput) , que "instituiu regime extraordinário fiscal, financeiro e de contratações para enfrentamento de calamidade pública nacional decorrente de pandemia". 
17.	Ressalte-se que, em ambos os eventos, houve o devido acompanhamento, em processo específico, por parte do Tribunal de Contas da União.
	Ante o exposto, manifestando concordância com o relatório e a proposta apresentada pela Unidade Técnica, VOTO por que seja adotada a minuta de Acórdão que ora submeto à apreciação deste Colegiado.
TCU, Sala das Sessões Ministro Luciano Brandão Alves de Souza, em 21 de outubro de 2020.
AROLDO CEDRAZ
Relator